【裁判字號】    90,上,40
【裁判日期】    900418
【裁判案由】    拆屋還地等
【裁判全文】
台灣高等法院民事判決  九十年度上字第四○號
      上  訴  人  戊○娥
                  己○○
                  戊  ○
      被  上訴人  乙○○
                  甲○○
                  丁○○
                  丙○○
右當事人間拆屋還地等事件，上訴人對於中華民國八十九年八月二十四日臺灣士林地
方法院八十七年度訴字第一Ｏ四一號第一審判決提起上訴，本院判決如左：
    主    文
原判決主文第二頁、第三項關於命上訴人戊○應將坐落台北縣汐止市○○段七五九之
一號土地上如原判決附圖所示之建物即門牌號碼台北縣汐止市○○路○段四七九號房
屋面積三平方公尺拆除並將土地返還被上訴人，及就前開土地應給付被上訴人相當於
租金之不當得利部分及該部分假執行之宣告暨訴訟費用之裁判除確定部分外均廢棄。
右廢棄部分，被上訴人在第一審之訴及假執行之聲請均駁回。
其餘上訴駁回。
第一、二審訴訟費用除確定部分外，由上訴人戊○娥、己○○各負擔十分之三，上訴
人戊○負擔十分之二；餘由被上訴人負擔。
    事    實
甲、上訴人方面：
壹、聲明：
一、原判決不利於上訴人部分廢棄。
二、右廢棄部分，駁回被上訴人在第一審之訴。
貳、陳述：除引用原判決書之記載外，補稱略以：
一、上訴人戊○與被上訴人之父楊桃來所簽訂之合同書為真正：
    (一)被上訴人之父楊桃來原有坐落台北縣汐止市○○路○段四八一號房屋，因與上
      訴人戊○因繼承取得所有同所四七九號房屋同時蓋建，曾在民國四十九年三月
      八日共同訂立合同書，載明上訴人戊○所建房屋得無償使用其部分應有土地，
      而被上訴人之父楊桃來則可無條件使用上訴人戊○所建房屋牆壁（即作為共同
      壁），並特於合同書第三條註明：「永無異言」字樣，是上訴人使用系爭汐止
      鎮○○段第七五九之一、第七六Ｏ地號土地乃為有權使用。
    (二)原判決略謂證人楊裕英於八十五年偵字第七八一九號案件檢察官偵察中就合同
      書一事雖證稱「我忘了，不記得，沒有印象．．．」等語，與上訴人所述不符
      ，所舉證據已難信為真，此外，上訴人戊○復未舉證其他證據證明該合同書為
      真正，且細繹該合同書內容含混不清，並未記載上訴人戊○可得使用之土地範
      圍，是否即屬系爭土地云云，否定上訴人所舉之合同書為真，惟：
      1.合同書「紙質粗糙老舊，字跡陳舊係複寫，有四處打折處已折斷，其中一處
        用膠帶黏住」，業於八十五年偵字第七八一九號刑事案經檢察官當庭勘驗明
        確，如非經數十年的歲月，紙質及字跡不可能出現前述陳舊的變化，足見合
        同書確為四十九年間所立無疑。
      2.楊裕英雖謂已忘記是否有執筆合同乙事，然楊裕英亦未明白否認有執筆該合
        同，僅因簽約距今近四十年，年代久遠，且楊裕英現年八十有餘，年事已高
        ，本難期之有清晰的記憶。再者，楊裕英與被上訴人有親戚關係，證詞若避
        重輕亦有可能。
      3.且該合同書上有楊桃來及上訴人戊○之印章，姑不論合同書內容是否為楊裕
        英執筆，依民事訴訟法第三百五十八條第一項，其上既有楊桃來之印章，且
        不為被上訴人所否認，自應推定該私文書為真正。
      4.再者，如無簽訂該合同書，則上訴人戊○建造系爭房屋時，既為楊桃來及其
        他共有人所明知，渠等為何從房屋建造完成後使用迄今三十餘年，始終未異
        議？而上訴人戊○為何又自願無條件提供牆壁供其用？此豈不悖於常理及一
        般社會經驗法則？按「主張契約履行之存在者，雖不能證明其契約締結之事
        實，但依契約履行之事實，足以推定其契約關係之存在時，自不容契約當事
        人無端否認。」最高法院二十一年上字第三Ｏ六四號判例著有明文。
      5.又該合同書上雖未明載上訴人可得使用之土地範圍，是否即屬系爭土地，惟
        從被上訴人之父楊桃來原有坐落汐止鎮○○路○段四八一號房屋與上訴人戊
        ○所有同所四七九號房屋，係同時於四十九年間蓋建且共用牆壁（被上訴人
        丙○○於前揭刑事案件八十五年八月三日偵訊時亦自承：「．．土屋上面另
        有加蓋鐵皮屋頂，土屋的牆壁我們也有份，是共同的。」）之客觀事實皆與
        合約書完全吻合以觀，該合同書所指之土地即係系爭土地無疑。
      6.按「私文書經他造否認者，固應由舉證人證其真正。但如係遠年舊物，另行
        舉證實有困難，法院非不得依經驗法則，並斟酌全辯論意旨，判斷其真偽。
        」最高法院八十五年度台上字第一八三七號判決著有明文。上訴人所舉系爭
        合同書係真實已如前述，足證上訴人係有權占用系爭土地。
二、上訴人與系爭七五九之一及七六Ｏ之一地號土地共有人有不定期租賃關係存在：
    (一)查台北縣汐止鎮○○路○段四七九號房屋本為上訴人戊○之妻蘇許連枝所有，
      現由上訴人戊○繼承；同鎮○○街二十一號房屋為蘇許連枝（現由上訴人蘇炯
      銓繼承）及上訴人戊○娥共有，而蘇許連枝及上訴人戊○娥與房屋所占用基地
      七五九之一及七六Ｏ之一地號土地之共有人有不定期租賃關係存在。蘇許連枝
      及上訴人戊○娥按年繳納租金，均由被上訴人之父楊桃來或被上訴人丁○○收
      受無訛，有繳納租金之收據可稽。上訴人蘇炯銓繼承蘇許連枝之租賃權，是上
      訴人就系爭土地均有占有權源。
    (二)被上訴人丙○○曾於七十三年十二月二十三日以存證信函向上訴人戊○催繳系
      爭土地租金，內有「汝等長年租稅未曾清償，僅以待查暫支款委蛇，深為不妥
      。理應每年支付我等土地租金合新台幣壹萬壹佰玖拾陸元．．．」等語，足以
      證明系爭房屋所有人與基地共有人間確有租賃關係存在。
    (三)上訴人戊○七十三年十二月三十日回函被上訴人丙○○時，絕非否認系爭基地
      上有租賃關係存在，僅係就系爭基地產權何時變更為被上訴人丙○○兄弟所有
      提出質疑，請其提示相關憑證及所請求租金一萬零一百九十六元之計算基準。
      蓋系爭土地產權原非被上訴人所有，且歷來租金皆僅二、三千元而已，如何驟
      增至一萬多元，上訴人戊○自有必要請被上訴人丙○○說明。
    (四)原審謂收據上所載「租地稅金」、「地租稅」一詞，性質上非可逕予解釋為土
      地租金云云，惟查上訴人所提出六十七年元月二十八日楊桃來具名之收據上亦
      有「土地賃金」一詞，且被上訴人丙○○於前揭存證信函向上訴人戊○催繳系
      爭土地租金時，內有「．．．理應每年支付我等『土地租金』新台幣壹萬壹佰
      玖拾陸元．．．」等語，足見被上訴人亦將租稅乙詞解為土地租金同義。按民
      法第九十八條規定，解釋意思表示，應探求當事人之真意。是上訴人與被上訴
      人之父楊桃來雙方所使用之辭句，不論是「租地稅金」、「地租稅」或「土地
      賃金」，皆係指上訴人使用系爭土地所須支出的代價，此足以證明雙方就系爭
      土地之利用曾達成租賃或類似租賃之契約關係，否則上訴人豈有無緣無故憑空
      支付被上訴人之父楊桃來所謂土地賃金之理。
三、上訴人戊○娥與戊○之妻許連枝於五十二年六月二十一日曾與當時七六Ｏ之一地
    號土地所有權人楊松林訂立契約約定：「汐止鎮○○里○○街貳壹號房屋前進基
    地（即七六Ｏ之一地號）楊松林甘願抽起十三坪無償贈與蘇謝美華、戊○娥。」
    ，其上並有楊松林按印以示真正，是上訴人基於前述贈與契約自得有權使用系爭
    土地。
、證據：除援用原審所提證據外，補提贈與契約書一份為證。
乙、被上訴人方面：
壹、聲明：駁回上訴。
貳、陳述：除引用原判決書之記載外，補稱略以：
一、按上訴人等對系爭土地之關係，忽而主張渠等有「無償使用」之權限；忽而主張
    渠等有「不定期租賃關係；忽而又主張渠等「受有贈與」等諸多相反矛盾之說詞
    ，實令人難以置信，且其所提證物自相矛盾。核無償使用、不定期租賃、贈與三
    者係無法併存之法律關係，上訴人此三者主張之間相互矛盾、前後不一，更與本
    件事實有違。
二、被證一號合同書係私文書，上訴人於原審提出迄今猶未能證明該合同書之真正，
    且證人楊裕英就合同書已證稱「沒有印象」，明顯與上訴人之陳述不符，且證人
    楊裕英為上訴人所聲請，自不會故為不利於上訴人之證詞；又該合同書所載當事
    人為楊"挑"來與被上訴人之父楊"桃"來之名諱根本不同，該合同書自不得遽認為
    被上訴人之父所簽立；復細繹該合同書內容含混不清，並未記載上訴人戊○可得
    使用之土地範圍是否即屬系爭土地；被上訴人為索還被占土地，曾自訴戊○竊佔
    罪，此有台灣高等法院八十六年上訴字第四ＯＯ七號刑事判決確認上訴人戊○竊
    佔系爭土地之事實；況退萬步言，即令該合同書為真正，此亦僅有拘束立約人楊
    桃來與戊○之效力，今七六Ｏ之一地號土之土地共有人有十餘人，上訴人等未經
    全體共有人之同意，以房屋占用七六Ｏ之一地號土地，難謂無侵害共有人之所有
    權。該合同書依上訴人於原審答辯似僅及於大同路二段四七九號房屋之部分基地
    ，亦不及毗鄰光明街之系爭七六Ｏ之一地號土地，上訴人等未能舉證上揭合同書
    之真正，又企圖魚目混珠，執此合同書以渠等就系爭七五九之一、七六Ｏ之一地
    號土地均有使用權，實不足採。
三、上訴人戊○曾於七十三年十二月三十日以汐止郵局第八八Ｏ號存證信函回覆被上
    訴人丙○○時即否認與被上訴人有租賃關係。又細觀上訴人所提被證四號三紙收
    據，其內容並未記載租賃標的為系爭土地，自不得謂有租賃關係存在，又該收據
    上所載「租地稅金」、「地租稅」一詞，性質上亦非可逕予解釋為土地租金，故
    上訴人所辯就系爭土地有不定期租賃關係不足採信。
四、上訴人以非真正之私文書「贈與契約書」諉稱：「上訴人戊○之妻蘇許連枝、兄
    嫂蘇謝美華與上訴人戊○娥就七六Ｏ之一地號與被上訴人之叔父楊松林定有土地
    贈與契約，故上訴人有權使用系爭土地．．．」等語，實故意牽強附會，不足採
    信。蓋：
    (一)上訴人所提之五十二年六月二十一日贈與契約書為私文書，被上訴人否認其真
      正，則依民事訴訟法第二百七十七條、第三百五十七條之規定，上訴人即有證
      明其為真正之義務。
    (二)再者，前揭贈與契約書之「當事人」，明白記載係與本件無涉之楊松林等人，
      縱楊松林為被上訴人之叔父，楊松林所立之契約亦無拘束被上訴人之效力，上
      訴人以此契約書自行推論其有權使用系爭土地，實無足採。
    (三)復細繹前揭契約所載「汐止鎮○○里○○街貳壹號房屋『前進基地』．．．」
      等文字含混莫名，並未記載贈與之土地範圍、地號等事項，自難論以系爭土地
      。
    (四)再依十八年公布而五十二年六月二十一日仍有效施行之舊民法第四百零七條規
      定，上訴人與楊松林既未為贈與土地之登記，即知上訴人所提贈與契約係一不
      生效力之契約，更遑論有拘束被上訴人之效力。
、證據：援用原審所提證據。
    理    由
一、被上訴人起訴主張：伊為坐落台北縣汐止市○○段七五九之一號土地（下稱七五
    九之一號土地）之所有權人，並為同段七六○之一號土地（下稱七六Ｏ之一號土
    地）之部分共有人，上訴人並無任何建屋使用土地之權源。而門牌號碼台北縣汐
    止市○○街二十一號之房屋現為上訴人己○○、戊○娥所共有，應有部分各二分
    之一，無權占用前揭兩筆土地（經原審勘測後僅占用七六○之一號土地），並由
    上訴人戊○設籍其上。另門牌號碼同市○○路○段四七九號房屋為違章建築，現
    由上訴人占有，亦無權占用七六０之一號土地（經原審勘測後尚占用七五九之一
    號土地），並與前述光明街二十一號房屋相通成為一體。上訴人既非七五九之一
    號土地之所有權人，而七六○之一號土地亦僅上訴人己○○於建屋後取得應有部
    分一八ＯＯ分之二五六，其餘上訴人並非共有人，上訴人顯為無權占用七五九之
    一、七六○之一號土地。爰依民法第七百六十七條規定，請求上訴人應將坐落七
    五九之一、七六○之一號土地上之房屋即門牌號碼：台北縣汐止市○○街二十一
    號及同市○○路○段四七九號房屋，面積共九十三平方公尺（詳如原判決所附複
    丈成果圖所示）之部分拆除，並將七五九之一號土地返還伊，及七六○之一號土
    地返還伊及其他全體共有人，並依民法第一百七十九條不當得利之法律關係，按
    法定租金年息百分之十請求上訴人就七五九之一號土地應各給付伊新台幣（下同
    ）各二千六百元及自八十七年十月一日起至返還七五九之一號土地之日止，按月
    各給付伊各四百三十三元。上訴人就七六○之一號土地應各給付被上訴人丁○○
    、甲○○、乙○○各一千五百十二元及自八十七年十月一日起至返還七六○之一
    號土地之日止，按月各給付被上訴人丁○○、甲○○、乙○○各二十三元。上訴
    人就七六○之一號土地應各給付被上訴人丙○○一萬二千九百八十三元及自八十
    七年十月一日起至返還七六○之一地號土地之日止，按月各給付被上訴人丙○○
    二百十八元等語（原審除就被上訴人請求上訴人戊○拆除上開光明街二一號房屋
    、請求戊○娥、己○○拆除前開大同路二段四七九號房屋及請求上訴人戊○給付
    七五九之一、七六○之一號、戊○娥、己○○給付七六○之一號土地給付相當於
    租金之不當得利超過年息百分之五部分為其敗訴之判決，餘為其勝訴之判決，敗
    訴部分未據聲明不服已告確定）。
    上訴人則以：上訴人戊○就前開光明街二十一號房屋並無所有權，而前開大同路
    二段四七九號房屋亦非上訴人己○○及戊○娥所有，被上訴人請求伊將無所有權
    之房屋拆除以返還土地及不當得利，顯無理由。被上訴人之父楊桃來原有坐落台
    北縣汐止鎮○○路○段四八一號房屋與上訴人戊○繼承自配偶蘇許連枝取得所有
    比鄰同路二段四七九號房屋係同時起造，曾在四十九年三月八日共同訂立合同書
    ，載明上訴人戊○所建房屋得無償使用其部分應有土地，而被上訴人之父楊桃來
    則可無條件使用上訴人戊○所建房屋之牆壁做為共同壁，並特於其第三條註明「
    永無異言」字樣。是上訴人戊○使用七六Ｏ之一、七五九之一號土地乃為有權使
    用。又前開光明街二十一號房屋原為蘇許連枝（應有部分二分之一，已由上訴人
    己○○繼承）及上訴人戊○娥所共有，就該房屋坐落之基地即汐止段汐止小段三
    三六地號（即今之七六Ｏ之一號）土地設有地上權，上訴人己○○基於繼承之法
    理，就房屋坐落之上開基地自有合法占有使用之權源，該房屋於建築時確實設有
    地上權，然將建物坐落之三三六之一地號誤載為三三六地號，至八十年時因發現
    土地登記簿謄本所載與基地坐落不符即同意將地上權登記塗銷，卻疏未同時請求
    補登於正確之三三六之一號土地（即今七六Ｏ之一號），致造成無地上權之假象
    。再前開大同路二段四七九號房屋原為蘇許連枝（上訴人戊○之妻）所有（現由
    上訴人戊○繼承），光明街廿一號房屋為蘇許連枝及上訴人戊○娥所共有，而蘇
    許連枝、戊○娥與房屋所占有基地七六Ｏ之一、七五九之一號土地之共有人有不
    定期限之租賃關係存在，蘇許連枝及上訴人戊○娥按年繳納租金，均由被上訴人
    之父楊桃來被上訴人丁○○收受無訛，上訴人戊○及己○○既繼承蘇許連枝之租
    賃權，則上訴人就七六Ｏ之一、七五九之一土地亦均有不定期限之租賃關係存在
    。另上訴人戊○娥與戊○之妻蘇許連枝於五十二年六月二十一日曾與當時七六Ｏ
    之一號土地所有權人楊松林訂立契約約定：「台北縣汐止鎮○○里○○街貳壹號
    房屋前進基地（即七六Ｏ之一號）楊松林甘願抽起十三坪無償贈與蘇謝美華、戊
    ○娥」等語，上訴人基於前述贈與契約自得有權使用系爭土地。被上訴人訴請拆
    屋還還地及返還不當得利均無理由等語，資為抗辯。
二、被上訴人主張：系爭七五九之一號土地為伊四人所共有，另同段七六○之一號土
    地伊四人與上訴人己○○及其他共有人楊平和、楊光亮、賴光輝、蘇熾銘、蘇汶
    淙、蘇炫欽計十一人共有之事實，業經提出土地登記謄本各一件為證（見一審卷
    十五頁至十七頁），並為上訴人所不爭執，應堪信為真正。
    另被上訴人主張：上訴人三人為台北縣汐止市○○街二一號房屋及同市○○路○
    段四七九號房屋之所有權人，享有所有權及處分權之事實，為上訴人所否認，並
    辯稱上開光明街二十一號房屋之所有權人為蘇許連枝（已由上訴人己○○繼承）
    、戊○娥共有，前開大同路二段四七九號房屋之所有權人為上訴人戊○一人所有
    等語，查系爭光明街二十一號房屋係屬已辦理保存登記之建物，其所有權人為上
    訴人戊○娥、己○○等情，有建物謄本一件在卷可稽（見一審卷十八頁），上訴
    人主張上訴人戊○於該房屋設籍，謂上訴人戊○就系爭光明街二十一號房屋亦有
    所有權云云，尚屬無據。至系爭大同路二段四七九號房屋則係由上訴人戊○所出
    資起造，該房屋迄今並未辦理保存登記等情，為上訴人戊○自認在卷，足見上訴
    人戊○就該房屋有所有權及事實上之處分權甚明，被上訴人主張上訴人己○○、
    戊○娥亦居住於該房屋，謂渠等就該四七九號房屋亦有所有權云云，即非有據。
    從而上訴人辯稱系爭光明街二十一號房屋之所有權人為己○○、戊○娥，系爭大
    同路二段四七九號房屋之所有權人為戊○等情，應堪採信。
    被上訴人主張：系爭光明街二十一號房屋係坐落於七五九之一號、七六０之一號
    土地上；系爭大同路二段四七九號房屋係坐落於七六０之一號土地上等情，經原
    審會同台北縣汐止地政事務所測量人員測量結果，上開光明街二十一號房屋係占
    用七六○之一號土地面積為六十一平方公尺，系爭大同路二段四七九號房屋則占
    用七五九之一號土地三平方公尺、占用七六○之一號土地面積二十九平方公尺等
    情，有原審之勘驗筆錄及台北縣汐止地政事務所八十八年二月十二日八八北縣汐
    地二字第一五五一號函暨附複丈成果圖各一件在卷可稽（見一審卷一○二頁至一
    ○四頁），且為兩造所不爭。
三、被上訴人主張：上訴人己○○就七六○之一號土地僅有應有部分一八○○分之二
    五六，且上訴人就上開二筆土地並無任何使用土地建築房屋之權源，上開光明街
    二十一號房屋及大同路二段四七九號房屋係無權占有如原判決附圖所示伊四人所
    有或共有之前開二筆土地等情，則為上訴人所否認，並辯稱：被上訴人之父楊桃
    來原有坐落台北縣汐止市○○路○段四八一號房屋，與比鄰上訴人戊○自配偶蘇
    許連枝繼承取得所有同路二段四七九號房屋係同時起造，曾在四十九年三月八日
    簽訂合同書，載明上訴人戊○所建房屋得無償使用其部分應有土地（按土地係共
    有），上訴人之父楊桃來則可無條件使用上訴人戊○所建房屋之牆壁（即做為共
    同壁），並特於第三條註明「永無異言」字樣，是上訴人使用訟爭七五九之一號
    、七六○之一號土地乃為有權使用云云。查：
    上訴人提出被上訴人之父楊桃來與上訴人戊○於民國四十九年三月八日所簽訂之
    上開合同書係載明：「立建築房屋合同人楊桃來、戊○茲經雙方同意為建房約定
    條款如左：一、查楊桃來所有建物敷地一部分因與戊○共同蓋建房屋自願無償提
    供戊○使用。二、戊○所建房屋無論二樓或三樓之壁面應以無條件提供與楊桃來
    建築房屋使用。查楊桃來與戊○兩人係為共同建築住房各為互換條件詳同一、二
    項，各相允洽，永無異言。特立合同書一式兩份，各執壹份為照。立合同書人楊
    桃來、戊○」等語（見一審卷四四頁），被上訴人雖否認上開合同書之真正，惟
    該合同書原本紙質粗糙老舊泛黃，字跡陳舊係複寫，有四處打折處已折斷，其中
    一處用膠帶黏住，應非臨訟制作等情，業經台灣士林地方法院檢察署八十五年偵
    字第七八一九號竊佔等案件經檢察官及本院八十六年度上訴字第四○○七號刑事
    偽造文書等案件當庭勘驗明確，有台灣士林地方法院八十五年度自字第三六二號
    、本院上開刑事判決、檢察官偵訊筆錄各一件附卷可稽（見一審卷二一頁反面、
    二六頁至二七頁、七八頁），至證人即該合同書執筆人楊裕英於上開偵查案件中
    作證雖稱：我忘了，不記得，沒有印象等語，惟楊裕英為民國六年三月十一日生
    ，時年已逾八十，難免記憶衰退，且其又為被上訴人丙○○之遠房堂叔，亦難期
    為真實之陳述，且經本院刑事庭向台北縣汐止市戶政事務所調取楊裕英於七十七
    年三月二十四日、八十一年十二月二十一日、八十二年十月六日、八十三年九月
    二十九日申領印鑑之申請書、及向台北縣政府調取楊裕英於六十年十二月二十二
    日任職該府所書寫之公務人員履歷表原本，連同前開合同書原本一併送請法務部
    調查局鑑定之異同結果，固函覆：可供比對相關字跡過少，無法比對等語，惟經
    本院刑事庭就楊裕英前開印鑑證明申請書及公務人員履歷表原本所書寫之筆跡，
    與前開合同書之筆跡加以比對結果，無論運筆神韻、筆法及字体態樣，均極為相
    似，自不能排除該合同書係楊裕英應戊○及楊桃來之要求所書寫。至被上訴人雖
    指稱合同書上將「楊桃來」誤植為「楊挑來」，顯為偽造云云，惟該合同書字跡
    較為潦草，故除「桃」字之之字跡與「挑」字雷同外，關於「楊」字之字跡亦有
    相近「揚」之情形，足見被上訴人所指誤寫情事，純屬主觀臆測，自非可採（見
    一審卷二六頁反面至二七頁本院前開刑事判決）。參以被上訴人所有相鄰同路段
    四八一號房屋自被上訴人之父楊桃來建造迄今確亦無條件使用上訴人戊○之共同
    壁，亦核與上開合同書之內容吻合，且被上訴人亦不否認上訴人戊○之被繼承人
    蘇許連枝建造系爭大同路二段四七九號房屋與被上訴人之父楊桃來比鄰興建同段
    四八一號房屋係同時於四十九年間所建，如楊桃來未同意無條件供上訴人戊○使
    用房屋之基地，上訴人戊○之被繼承人蘇許連枝自無可能同意無條件提供牆壁作
    為共同壁供楊桃來使用迄今，情至明顯。是被上訴人否認上開合同書為真正，要
    非可取，上訴人戊○抗辯前開合同書為真正，自屬有據。又該合同書雖未載明上
    訴人戊○可得使用之地號及其範圍，惟從被上訴人之父楊桃來原有坐落汐止鎮○
    ○路○段四八一號房屋與上訴人戊○所有同段四七九號房屋，係同時於四十九年
    間蓋建且共用牆壁等情以觀，已可得確定該合同書所指之土地即係系爭七五九之
    一號及七六○之一號土地，並以大同路二段四七九號房屋所使用之基地為限甚明
    。查上開七五九之一號土地為被上訴人四人所共有，並均於七十年五月二十七日
    自其父楊桃來繼承而來，自應繼承被繼承人楊桃來上開無償使用借貸之債務。是
    被上訴人主張上訴人戊○無權占有伊四人共有之系爭七五九之一號土地如原判決
    附圖所示三平方公尺土地云云，即無可採。至系爭七六○之一號土地則係被上訴
    人四人之被繼承人楊桃來與上訴人己○○與其他共有人計十一人所共有，惟按共
    有物除契約另有訂定外，由共有人共同管理之，民法第八百二十一條第一項定有
    明文。則本件被上訴人之被繼承人楊桃來未經其他共有人全体之同意，以前開合
    同書擅將該共有之土地無償借貸與上訴人戊○永久供建屋使用，依上開規定，對
    其他共有人即不生效力（最高法院八十六年台上字第三○二○號判例參照）。則
    被上訴人主張上訴人戊○無權占有伊與其他共有人共有七六○之一號土地如原判
    決附圖所示二十九平方公尺土地，自屬有據。
    另上訴人戊○娥、己○○辯稱：系爭光明街二十一號房屋，原為蘇許連枝（應有
    部分二分之一，已由上訴人己○○繼承）及上訴人戊○娥所共有，伊就前開房屋
    坐落之基地汐止段汐止小段三三六號（即今之七六○之一號）土地設有地上權，
    上訴人蘇炯銓基於繼承之法理，就該房屋坐落之基地自有占有權源。再同市○○
    路○段四七九號房屋原為蘇許連枝（上訴人戊○之妻）所有（已由上訴人戊○繼
    承），及系爭光明街二十一號房屋均原為蘇許連枝（已由上訴人己○○繼承）及
    上訴人戊○娥所共有，而蘇許連枝、戊○娥與上開房屋所占用之基地七五九之一
    號、七六○之一號土地之共有人有不定期限租賃關係存在，蘇許連枝及上訴人戊
    ○娥按年繳納租金，均由上訴人乙○○等人之父楊桃來，或上訴人丁○○收受無
    訛，上訴人戊○、己○○繼承蘇許連枝之租賃權，上訴人三人就系爭七六○之一
    號土地亦均有不定期之租賃云云，固據提出楊桃來、丁○○父子出具之租金收據
    計三件為證（見一審卷五十頁至五二頁），及被上訴人丙○○曾於七十三年十二
    月二十三日致上訴人戊○催繳租金之存證信函一件為證（見一審卷九一頁），被
    上訴人則主張上開租金收據並未載明地號，不能證明上訴人就七六○之一號土地
    有租賃關係存在云云，查：系爭七六○之一號土地係被上訴人四人之被繼承人楊
    桃來與上訴人己○○及其他共有人計十一人所共有，此為兩造所不爭。按共有物
    除契約另有訂定外，由共有人共同管理之，民法第八百二十一條第一項定有明文
    。又未經共有人協議分管之共有物，共有人對共有物之特定部分占有收益，須徵
    得其他共有人全体之同意，如未經他共有人同意而就共有物之全部或一部任意占
    用收益，他共有人得本於所有權除去妨害或請求向全体共有人返還占用部分（最
    高法院八十五年台上字第一九五○號判例參照）。準此，被上訴人縱曾將系爭七
    六○之一號部分特定土地出租與上訴人，惟被上訴人之被繼承人楊桃來既未經其
    他共有人全体之同意，擅將該共有土地之特定部分出租與上訴人戊○娥、戊○或
    己○○之被繼承人蘇許連枝供建屋之用，依上開規定，對其他共有人即不生效力
    （最高法院八十六年台上字第三○二○號判例參照）。又上訴人己○○於建屋後
    雖為系爭七六○之一號土地之共有人，惟該土地既未經共有人協議分管，且其使
    用該土地之特定部分建屋亦未徵得其他共有人全体之同意，依上開最高法院八十
    五年台上字第一九五○號判例意旨所示他共有人自得本於所有權除去妨害或請求
    向全体共有人返還占用部分。則被上訴人主張上訴人無權占有伊與其他共有人共
    有之七六○之一號土地，自屬有據。至上訴人戊○娥、蘇炯銓辯稱：渠等就系爭
    七五九之一號、七六○之一號土地存有地上權，無非係以渠等於台北縣汐止段汐
    止小段三三六號土地設定有地上權，而該三三六號土地即為今之系爭七五九之一
    號、七六○之一號土地，惟系爭七六○之一號土地係於八十三年十一月二十四日
    自七六○號土地分割所出之新地號，而前揭七六○號土地係因台北縣政府於七十
    二年六月十六日因實施地籍圖重測自同縣汐止段汐止小段三三六之一號土地（下
    稱三三六之一號土地）所改編之新地號，故七六○之一號土地可溯源至三三六之
    一號土地；而七五九之一號土地則係於八十三年十一月二十四日自七五九號土地
    分割而出，前揭七五九號土地重測前之地號為同縣汐止段汐止小段三四○之三號
    土地，故七五九之一號土地可溯源至三四○之三號土地，此有各該土地登記簿謄
    本在卷可憑（見一審卷八十頁至八三頁），且關於前開土地之演繹過程被上訴人
    業已製成附表庭提在卷，上訴人之訴訟代理人對該附表之正確性亦不爭執（見一
    審卷一六二頁、一九三頁反面），足見上開三三六號土地與系爭七五九之一號、
    七六○之一號土地並無任何關連，況上訴人原於前開三三六號土地之地上權亦已
    因和解及拋棄而全部塗銷登記，亦有台北縣汐止地政事務所函覆原審之八八北縣
    汐地一字第八三六二號函一件在卷可稽（見一審卷一三五頁至一三六頁及外置證
    物），是以上訴人所主張之地上權亦已因塗銷登記而告消滅，上訴人執前開三三
    六號土地已塗銷登記之地上權為其占有系爭七五九之一號、七六○之一號土地權
    源之依據亦無可採。另上訴人辯稱：因系爭七六○之一號土地確係源自於三三六
    之一號土地，故三三六之一號土地因係分割自三三六號土地，然因地政機關轉載
    錯誤，而漏未將地上權登記於三三六之一號土地上云云。然自台北縣汐止地政事
    務所前開覆函之同縣汐止段汐止小段三三六之一號、三三六號土地之日據時代及
    舊登記簿土地登記謄本之記載以觀，並無上訴人所辯有分割、轉載疏漏等情，上
    訴人辯稱地政機關有疏漏未予轉載地上權一事即非有據。另上訴人辯稱：上訴人
    戊○娥與己○○之被繼承人蘇許連枝於五十年六月二十一日曾與當時七六０之一
    號土地所有權人楊松林應有贈與該土地十三坪之贈與契約一節（見一審卷一二九
    頁），惟非但為被上訴人否認該私文書之真正，且上訴人亦未能舉證以實其說，
    亦非可取。是被上訴人主張上訴人戊○娥、己○○所有前開大同路二十一號房屋
    無權占有伊與上訴人己○○及其他共有人共有系爭七六○之一號土地如原判決附
    圖所示六十一平方公尺，即有理由。
四、按所有人對於無權占有或侵奪其所有物者，得請求返還之，對於妨害其所有權者
    ，得請求除去之，有妨害其所有權之虞者，得請求防止之，民法第七百六十七條
    有明文規定。又各共有人對於第三人，得就共有物之全部為本於所有權之請求。
    但回復共有物之請求，僅得為共有人全體利益為之，同法第八百二十一條亦定有
    明文規定。
    本件被上訴人四人為系爭七五九之一號土地之所有權人，另被上訴人四人為系爭
    七六○之一號土地之部分共有人，而上訴人戊○為系爭大同路二段四七九號房屋
    之所有權人，該建物並無權占用系爭七六○之一號土地如原判決附圖所示二九平
    方公尺，另該建物就七五九之一號土地如原判決附圖所示三平方公尺部分有無償
    使用借貸關係；上訴人戊○娥、己○○則為系爭光明街二一號房屋之所有權人，
    該建物無權占用系爭七六０之一號土地如原判決附圖所示六十一平方公尺，上訴
    人蘇炯銓雖於建屋後始就系爭七六○之一號土地取得應有部分一千八百分之二百
    五十六之共有權，但該土地既未經共有人協議分管，且其使用該土地之特定部分
    建屋亦未徵得其他共有人全体之同意，依最高法院八十五年台上字第一九五○號
    判例意旨所示他共有人自得本於所有權除去妨害或請求向全体共有人返還占用部
    分，已如上述。
    從而被上訴人本於民法第七百六十七條、第八百二十一條之規定，請求上訴人戊
    ○拆除系爭台北縣汐止市○○路○段四七九號房屋占用系爭七六○之一號土地如
    原判決附圖所示二十九平方公尺部分，及請求上訴人戊○娥、己○○應將系爭同
    市○○街二十一號房屋占用系爭七六○之一號土地如原判決附圖所示之六十一平
    方公尺部分拆除，並將土地返還被上訴人及其他全體共有人，即屬正當，應予准
    許。至被上訴人請求上訴人戊○拆除系爭同市○○路○段四七九號房屋占用系爭
    七五九之一號土地如原判決附圖所示三平方公尺部分，則無理由，應予駁回。其
    假執行之聲請已因訴被駁回而失所依據，應併予駁回。
五、按無法律上原因而受利益，致他人受損害者，應返還其利益，民法第一百七十九
    條前段定有明文。又無權占有他人土地，可能獲得相當於租金之利益，為社會通
    常之觀念（最高法院六十一年度台上字第一六九號判例參照）。
    本件上訴人戊○、戊○娥無權占有系爭七六○之一號土地，消極減免其應支付使
    用該土地之代價，而受有利益，致被上訴人受有損害，上訴人蘇烔銓就系爭七六
    ○之一號土地之應有部分僅有一八○○分之二五六，未經被上訴人及其他共有人
    之同意，擅自就系爭七六○之一號土地之特定部分加以占有使用，顯已侵害被上
    訴人及其他共有人應有部分之所有權，而受有利益，亦應返還被上訴人相當於租
    金之不當得利。從而被上訴人併依不當得利之法律關係請求上訴人戊○、戊○娥
    、己○○返還自本件起訴前之八十二年十月一日起至八十七年九月三十日止，及
    自八十七年十月一日起至其履行上開拆屋還地之日止相當於租金之利益，洵無不
    合。又依土地法第九十七條第一項規定：城市地方房屋之年租金，以不得超過土
    地及其建築物申報總價額年息百分之十為限，此於租用基地建築房屋時準用之，
    同法第一百零五條定有明文。又系爭七六○之一號土地經原審勘驗結果，前臨台
    北縣汐止市○○路○段之省道，交通便利，緊臨汐止火車站、汐止分局，距汐止
    國中約有二百多公尺，鄰近有大市場、大龍國小及孔子廟，交通狀況良好，往南
    可達火車站，往北可通社子、商店、傳統市場，有勘驗筆錄在卷可稽（見一審卷
    一○二頁），參酌上訴人所有建物前開居住環境、經濟價值，認被上訴人主張以
    申報地價百分之十計算，尚屬過高，應以申報地價百分之五計算為適當。復按依
    平均地權條例第十六條規定，土地所有權人未於公告期間申報地價者，以公告地
    價百分之八十為其申報地價。本件被上訴人並未申報地價，爰依前開規定以公告
    地價百分之八十核定為其申報地價。又系爭七六○之一號土地原於八十三年十一
    月二十四日自七六○號土地分割而來，故七六○之一號土地於八十三年前並無公
    告地價之資料，自應以原七六○號土地之公告地價為計算不當得利之依據。按七
    七六○號土地僅於八十年有公告地價，故八十二年之公告地價即應以八十年之公
    告地價為標準，是系爭七六０之一號土地於八十二度公告地價為一萬零九百二元
    、八十三年至八十七年度為一萬三千四百六十七元，有被上訴人所提出土地登記
    謄本及台北縣地價證明書可參（見一審卷十六頁至十八頁、二九頁至三二頁），
    則分別依各上訴人所占有系爭土地之面積，乘以占有期間之申報地價（即公告地
    價之百分之八十），再乘以占有期間前揭租金計算之比率後，即為系爭占有土地
    相當於租金之金額，而各上訴人占有期間相當租金之不當得利之計算詳如原判決
    附表所示。從而被上訴人請求上訴人戊○就系爭七六０之一號土地應給付被上訴
    人丁○○、甲○○、乙○○各七百三十元及自民國八十七年十月一日起至返還七
    六○之一地號土地之日止，按月給付被上訴人丁○○、甲○○、乙○○各十二元
    。應給付被上訴人丙○○六千二百七十四元及自民國八十七年十月一日起至返還
    七六○之一地號土地之日止，按月給付被上訴人丙○○一百零六元。上訴人戊○
    娥、己○○就系爭七六○之一號土地應各給付被上訴人丁○○、甲○○、乙○○
    各七百六十九元及自民國八十七年十月一日起至返還七六○之一號土地之日止，
    按月各給付被上訴人丁○○、甲○○、乙○○各十三元。上訴人戊○娥、己○○
    就系爭七六○之一號土地應各給付被上訴人丙○○六千五百九十九元及自民國八
    十七年十月一日起至返還七六○之一號土地之日止，按月各給付被上訴人丙○○
    十百十元。被上訴人於上開請求之範圍內，即屬正當，應予准許，其逾此部分之
    請求，為無理由，應予駁回。
    原審就被上訴人上開有理由部分為被上訴人勝訴之判決並以供擔保為條件為准免
    假執行之宣告，理由不同但結論相同，仍應予以維持。上訴意旨指摘原判決不當
    ，求予廢棄改判，為無理由，應予駁回。另原審就被上訴人請求上訴人戊○拆除
    系爭同市○○路○段四七九號房屋占用系爭七五九之一號土地如原判決附圖所示
    三平方公尺，及就占用該七五九之一號土地應給付不當得利部分，為被上訴人勝
    訴之判決並以供擔保為條件為准免假執行之宣告，尚有未洽。上訴意旨指摘原判
    決此部分不當，求予廢棄改判，為有理由，自應由本院予以廢棄改判如主文第二
    項所示。
六、兩造其餘之攻擊防禦方法暨聲明所用之證據，核與本件判決之結果均不生影響，
    已無再予論述之必要，併此敘明。
據上論結，本件上訴人戊○之上訴為一部有理由，一部無理由，其餘上訴人之上訴為
無理由，依民事訴訟法第四百五十條、第四百四十九條第二項、第七十九條但書、第
八十五條第一項但書判決如主文。
中      華      民      國    九十      年      四      月    十八      日
                                民事第四庭
                                    審判長法  官  李  瓊  蔭
                                          法  官  林  金  吾
                                          法  官  楊  豐  卿
右正本係照原本作成。
如不服本判決，應於收受送達後二十日內向本院提出上訴書狀，其未表明上訴理由者
，應於提出上訴後二十日內向本院補提理由書狀（均須按他造當事人之人數附繕本）
上訴時應提出委任律師或具有律師資格之人之委任狀；委任有律師資格者，另應附具
律師及格證書及釋明委任人與受任人有民事訴訟法第四百六十六條之一第一項但書或
第二項（詳附註）所定關係之釋明文書影本。
中      華      民      國    九十      年      四      月    二十三    日
                                          書記官  殷  丹  妮
附註：
民事訴訟法第四百六十六條之一（第一項、第二項）：
對於第二審判決上訴，上訴人應委任律師為訴訟代理人。但上訴人或其法定代理人具
有律師資格者，不在此限。
上訴人之配偶、三親等內之血親、二親等內之姻親，或上訴人為法人、中央或地方機
關時，其所屬專任人員具有律師資格並經法院認為適當者，亦得為第三審訴訟代理人
。


司法院資訊處製作；財團法人民間司法改革基金會備份。
